【裁判字號】    88,訴,1527
【裁判日期】    890306
【裁判案由】    偽造文書等
【裁判全文】
台灣台北地方法院刑事判決                        八十八年度訴字第一五二七號
    公  訴  人  台灣台北地方法院檢察署檢察官
    被      告  丙○○
    選任辯護人  邱瑞忠
右列被告因偽造文書等案件，經檢察官提起公訴（八十八年度偵字第五五三二號、第
七一三五號、第一八九九四號），本院判決如左：
    主  文
丙○○連續行使偽造私文書，足以生損害於他人，處有期徒刑參年貳月。
偽造如附表二所示李巧雲、許慶興、張麗英、歐陽寶貴、徐亦揚、薛明生、陳美燕、
屈淑惠、劉紹珍、蔡錦花、鄭明慧、丁○○、薛明生之署押計拾參枚及張冰英、黎國
慶之署押各壹枚均沒收。
    事  實
一、丙○○原為台北三軍總醫院（以下稱三總）急診室副護理長，自民國八十三年間
    起即陸續在三總內自任會首，向醫院內同事召集如附表一所示之互助會共計七會
    ，並均於三總急診室內進行投標事宜，採外標制；明知自己每月薪資僅新台幣（
    下同）五萬餘元，詎仍以會養會，龐大資金漸趨週轉不靈，財務已陷入困境，並
    無還款能力，竟基於意圖為自己不法所有之概括犯意，自八十五年十二月間起，
    連續於附表二所示之時間，偽冒如附表二所示之各會員名義，並偽簽渠等之署押
    及標金而偽造標單，冒名參與投標而得標，致使不知情之其餘活會會員陷於錯誤
    、信以為真而如數交付各該次及其後之會款，總計詐得金額多達三百八十六萬元
    ，足生損害於各該遭冒標之會員及其餘活會會員。丙○○並基於前揭意圖為自己
    不法所有之概括犯意，連續於如附表一所示第一會及第五會之互助會中，偽以張
    冰英、黎國慶（甲○○之子）之名義各加入一會及二會，並偽以該二人名義標得
    會款，致使其餘會員信以為真、陷於錯誤而交付各該次會款予丙○○，詐得金額
    計七十萬元（八十六年十二月十日偽造張冰英署押，標金二千七百五十元之標單
    ，標得一萬元×活會十三會＝十三萬元；八十六年八月二十日、九月二十日連續
    偽造黎國慶署押，標金分別為二千五百元、一千元之標單，標得一萬元×活會計
    五十七會＝五十七萬元），亦足生損害於張冰英及黎國慶。丙○○另基於上開意
    圖為自己不法所有之概括犯意，趁附表一所示第二會會員甲○○於八十六年十一
    月十日以四千五百元標得該期會款後，向甲○○詐稱同會會員乙○○需款孔急，
    商求甲○○將此次得標之權利讓與乙○○（實則孫女並不知情），甲○○信以為
    真而予同意，丙○○則詐得其餘會員所交付、原應屬於甲○○標得之會金三十五
    萬元（一萬元×活會三十五會＝三十五萬元）。迨八十八年一月間，丙○○因無
    法支付各該會之會款而紛紛倒會，積欠金額合計逾一千萬元，經遭冒標及受害之
    活會會員互相查證，始知悉上情。
二、案經被害人甲○○、乙○○、戊○○、丁○○告訴暨法務部調查局台北市調查處
    函送台灣台北地方法院檢察署檢察官偵查起訴。
    理  由
一、訊據被告丙○○對於附表二所示冒名標會及嗣後倒會之事實固然供認不諱，核與
    告訴人甲○○、乙○○、戊○○於偵審中、告訴人丁○○於審理中之指訴情節相
    符，亦與證人張秀美、張冰英、陳美燕、徐珊珊、蔡錦花於偵審中、證人鄭明慧
    、劉鄭秀蓮、陳靜香、劉偉民、屈淑惠於審理中之證述內容相當，復有證人陳靜
    香所提第四會之互助會會單（經被告告知由陳靜香記錄，附於本院八十八年十二
    月八日訊問筆錄後）、證人己○○所提同會之會單（附於本院八十八年十二月二
    十九日訊問筆錄後）各一紙在卷可稽。惟被告矢口否認有詐取甲○○得標會款，
    及偽冒黎國慶、張冰英名義參與互助會之事實，辯稱：（一）甲○○標得之會款
    係轉讓予會員楊慶吉（以楊慶麗名義入會），並未告訴甲○○該會係讓與乙○○
    ；（二）黎國慶本欲參加伊所招募之互助會，嗣因黎國慶至大陸工作不便參加，
    然伊已將會員名冊做好交給會員，故未告知其他會員而自行將該會吸收、張冰英
    本亦同意入會，惟事後反悔，伊始自行吸收云云。惟查：（一）被告確曾要求甲
    ○○將標得之會讓與不知情之乙○○之事實，業據告訴人甲○○、乙○○於偵、
    審中指述無訛，並互核一致；（二）黎國慶終年於大陸工作，每年僅回國一次，
    從未曾表示欲參加被告所招募之互助會、張冰英確未參加附表一所示第一會等情
    ，亦據黎國慶之母即告訴人甲○○、證人張冰英於偵審中指、證訴綦詳，並有內
    政部警政署入出境管理局關於黎國慶之入出境日期證明書一紙附卷可稽。復參酌
    被告就楊慶吉受讓會款乙節，除提出上有楊慶吉簽名然無法辨別真偽之收據一紙
    外（附於本院八十八年十二月八日訊問筆錄後），無法進而提出何等證明、就如
    何將會款交付楊慶吉之情形亦答以「我不記得了」（見八十八年度偵字第七一三
    五號偵查卷第二十、二一頁）等情以觀，被告上開所辯，當係事後卸責之詞，不
    足採信。衡諸被告於八十五年底起連續冒用附表二所示活會會員名義，偽造渠等
    署押及標金之標單，冒標各該會之會款；又於如附表一所示第一會及第五會之互
    助會中，偽以張冰英、黎國慶之名義入會，並偽以該二人名義標得會款；並詐得
    其餘會員所交付、原應屬於甲○○標得之會金等情狀，足徵被告確有利用此等方
    式詐得互助會會款之不法意圖。被告所為辯解無非卸責之詞，不足採信。從而，
    本件事證明確，被告之犯行堪予認定，應依法論科。
二、查民間互助會之標單，通常均僅在紙上簡略記載會員姓名及一定金額而已，故純
    就標單內容本身觀之，尚不足以獨立表示一定用意之證明，惟依我國民間互助會
    之習慣，標單卻係足以表示欲競標之會員所出具願以記載之金額為利息（即標金
    ）而標取該互助會會款用意之證明，是標單係屬刑法第二百二十條第一項以文書
    論之私文書，此有最高法院七十四年台上字第一七九九號判決、司法院七十四年
    六月十五日（七四）廳刑一字第四五二號函可資參照。核被告所為，係犯刑法第
    二百十六條、第二百二十條第一項、第二百十條之行使偽造私文書罪及第三百三
    十九條第一項之詐欺取財罪。其於標單上偽造被冒標會員與虛列會員姓名之犯行
    係偽造私文書之階段行為，偽造私文書後復持以行使，偽造之低度行為為行使之
    高度行為所吸收，均不另論罪，僅依行使偽造私文書論擬。又被告一次之冒標行
    為，同時詐騙多數活會會員，致多人同時陷於錯誤因而交付財物，係一行為侵害
    數法益，觸犯數詐欺取財罪名，為同種想像競合犯，應依刑法第五十五條想像競
    合犯之規定，從一罪詐欺取財罪處斷。另被告先後多次行使偽造私文書及詐欺取
    財之犯行，時間緊接，方法相同，觸犯構成要件相同之罪名，顯係基於概括犯意
    反覆為之，均應依刑法第五十六條連續犯之規定論以一罪，並加重其刑。又被告
    就所犯連續行使偽造私文書與連續詐欺之二罪，主觀上係以行使偽造私文書作為
    施用詐術行為方法之意思；客觀上亦係以行使偽造私文書之方式達其利用互助會
    行詐欺犯行之目的，二者間實有方法結果之牽連關係，應從一重之連續行使偽造
    私文書罪論處。爰審酌被告犯罪之動機及目的在於取得資金供自己不法所有挪為
    他用、其利用與被害人間均為醫院同事，具有長久信賴關係與情誼之犯罪手段、
    犯罪惡性與危害重大、倒會後迅速將其房地設定長達四十年之抵押貸款，對冒標
    之會款去向與其所領取之退休金用途均拒絕說明、犯罪後缺乏解決誠意，拒與被
    害人和解，亦拒絕協助被害人收取死會會款之態度等一切情狀，量處如主文所示
    之刑，以示懲儆。
三、被告偽造如附表二所示李巧雲、許慶興、張麗英、歐陽寶貴、徐亦揚、薛明生、
    陳美燕、屈淑惠、劉紹珍、蔡錦花、鄭明慧、丁○○、薛明生之署押計十三枚及
    張冰英、黎國慶之署押各一枚應依刑法第二百十九條規定併予宣告沒收。至被告
    所偽造之標單，雖係被告所有供犯罪所用之物，惟未經扣案，又無證據證明尚屬
    存在，爰不為沒收之宣告，附此敘明。
四、公訴意旨雖未敘及被告招募附表一所示第七會之互助會旋即倒會，及偽冒附表二
    所示會員李巧雲、屈淑惠之名投標，使不知情之會員信以為真而交付各該會款，
    足生損害於遭冒標之會員及其他活會會員，而另涉刑法第二百十六條、第二百二
    十條第一項、第二百十條偽造私文書，及同法第三百三十九條第一項詐欺取財之
    犯行，惟此部分事實與已起訴部分具有連續犯之裁判上一罪關係，基於審判不可
    分之原則，本院自應併予審究。
據上論斷，應依刑事訴訟法第二百九十九條第一項前段，刑法第五十六條、第二百十
六條、第二百二十條第一項、第二百十條、第三百三十九條第一項、第五十五條、第
二百十九條，罰金罰鍰提高標準條例第一條前段，判決如主文。
本案經檢察官謝名冠到庭執行職務。
中      華      民      國    八十九    年      三       月     六      日
                                  台灣台北地方法院刑事第三庭
                                      法  官  丁  蓓  蓓
右正本證明與原本無異。
如不服本判決，應於判決送達後十日內向本院提出上訴狀。
                                      書記官  楊  秋  鈴
中      華      民      國    八十九    年      三       月     十五    日
附錄本案論罪科刑法條全文：
刑法第二百十條：
偽造、變造私文書，足以生損害於公眾或他人者，處五年以下有期徒刑。
刑法第二百十六條：
行使第二百十條至第二百十五條之文書者，依偽造、變造文書或登載不實事項或使登
載不實事項之規定處斷。
刑法第二百二十條：
在紙上或物品上之文字、符號、圖畫、照像，依習慣或特約，足以為表示其用意之證
明者，關於本章及本章以外各罪，以文書論。
錄音、錄影或電磁紀錄，藉機器或電腦之處理所顯示之聲音、影像或符號，足以為表
示其用意之證明者，亦同。
稱電磁紀錄，指以電子、磁性或其他無法以人之知覺直接認識之方式所製成之紀錄，
而供電腦處理之用者。
刑法第三百三十九條第一項：
意圖為自己或第三人不法之所有，以詐術使人將本人或第三人之物交付者，處五年以
下有期徒刑、拘役或科或併科一千元以下罰金。
以前項方法得財產上不法之利益或使第三人得之者，亦同。
前二項之未遂犯罰之。
附表一：                                                （註：均含會首）
┌───┬────┬────────┬─────────┬──────┐
│編  號│會    數│ 起  迄  時  間 │每期會款（新台幣）│每月投標日期│
├───┼────┼────────┼─────────┼──────┤
│第一會│五十四會│83.7起至87.12止 │     一萬元       │ 當月二十日 │
├───┼────┼────────┼─────────┼──────┤
│第二會│六十會  │84.10起至89.9止 │     一萬元       │ 當月十日   │
├───┼────┼────────┼─────────┼──────┤
│第三會│五十五會│85.4起至89.10止 │     一萬元       │ 當月十日   │
├───┼────┼────────┼─────────┼──────┤
│第四會│三十六會│85.6起至88.5止  │     一萬元       │ 當月十日   │
├───┼────┼────────┼─────────┼──────┤
│第五會│三十八會│85.11起至88.12止│     一萬元       │ 當月二十日 │
├───┼────┼────────┼─────────┼──────┤
│第六會│二十七會│86.10起至88.12止│     二萬元       │ 當月十五日 │
├───┼────┼────────┼─────────┼──────┤
│第七會│二十六會│87.8起至89.9止  │     二萬元       │ 當月十五日 │
└───┴────┴────────┴─────────┴──────┘
附表二：                                                  單位：新台幣
┌───┬────┬────────────┬───┬────────┐
│會  期│冒標時間│   遭  冒  標  會  員   │標  金│ 詐  得  金  額 │
├───┼────┼────────────┼───┼────────┤
│第一會│87.6.20 │李巧雲                  │3150元│10000元×活會七 │
│      │        │                        │      │會=70000元      │
├───┼────┼────────────┼───┼────────┤
│第二會│86.8.10 │張冰英                  │4500元│10000元×活會三 │
│      │        │（以許慶興名義入會）    │      │十八會=380000元 │
├───┼────┼────────────┼───┼────────┤
│第三會│86.8.10 │張冰英                  │4500元│10000元×活會三 │
│      │        │（以張麗英名義入會）    │      │十九會=390000元 │
├───┼────┼────────────┼───┼────────┤
│第三會│86.9.10 │徐珊珊                  │4500元│10000元×活會三 │
│      │        │（以歐陽寶貴名義入會）  │      │十八會=380000元 │
├───┼────┼────────────┼───┼────────┤
│第三會│86.11.10│徐珊珊                  │3800元│10000元×活會三 │
│      │        │（以徐亦揚名義入會）    │      │十六會=360000元 │
├───┼────┼────────────┼───┼────────┤
│第三會│86.12.10│張秀美                  │3000元│10000元×活會三 │
│      │        │（以薛明生名義入會）    │      │十五會=350000元 │
├───┼────┼────────────┼───┼────────┤
│第三會│87.1.10 │陳美燕                  │3150元│10000元×活會三 │
│      │        │（以本人陳美燕名義入會）│      │十四會=340000元 │
├───┼────┼────────────┼───┼────────┤
│第三會│87.3.10 │屈淑惠                  │3150元│10000元×活會三 │
│      │        │                        │      │十二會=320000元 │
├───┼────┼────────────┼───┼────────┤
│第三會│87.7.10 │陳美燕                  │4500元│10000元×活會二 │
│      │        │（以劉紹珍名義入會）    │      │十八會=280000元 │
├───┼────┼────────────┼───┼────────┤
│第四會│85.12.10│蔡錦花                  │2500元│10000元×活會三 │
│      │        │                        │      │十會=300000元   │
├───┼────┼────────────┼───┼────────┤
│第四會│86.7.10 │鄭明慧                  │2100元│10000元×活會二 │
│      │        │                        │      │十二會=220000元 │
├───┼────┼────────────┼───┼────────┤
│第四會│87.5.10 │丁○○                  │1800元│10000元×活會十 │
│      │        │                        │      │三會=130000元   │
├───┼────┼────────────┼───┼────────┤
│第六會│87.8.15 │張秀美                  │4000元│20000元×活會十 │
│      │        │（以薛明生名義入會）    │      │七會=340000元   │
├───┴────┴────────────┴───┴────────┤
│詐得金額合計：三百八十六萬元                                        │
└──────────────────────────────────┘


司法院資訊處製作；財團法人民間司法改革基金會備份。
